臺灣臺東地方法院民事判決　九十四年度訴字第一○○號
　　原　　　告　丙○○○
　　　　　　 　 甲○○
　　　　　　　　戊○○
　　　　　　　　己○○
　　訴訟代理人　郭重鑾律師
　　被　　　告　臺東縣長濱鄉農會
　　法定代理人　乙○○
　　訴訟代理人　邱聰安律師
右當事人間請求返還溢領工程款事件，本院於民國九十四年八月十二日言詞辯論終結
，判決如下：
    主    文
被告應返還原告新臺幣柒拾肆萬肆仟陸佰貳拾玖元，及自九十四年六月十六日起至清
償日止，按週年利率百分之五計算之利息。
訴訟費用由被告負擔。
本判決於原告以新臺幣貳拾伍萬元為被告供擔保後，得對被告為假執行，但被告如以
新臺幣柒拾肆萬肆仟陸佰貳拾玖元預供擔保，得免為假執行。
    事實及理由
壹、原告主張：
一、原告在民國八十三年間為被告之會員，並於同年十一月間均與被告訂立「農舍輔
    建合約」（下稱系爭合約），委由被告在臺東縣長濱鄉○○段四六九地號土地上
    興建連棟之集合農舍八戶（下稱系爭農舍），被告受託興建系爭農舍，係以統一
    收取原告所支付之金額，用以統一支出興建系爭農舍所需之費用，系爭農舍於八
    十五年五月間完工，並已交付原告，而被告向原告預收之金額合計為新臺幣（下
    同）一千一百一十六萬九千四百零八元，支出之金額合計為一千零四十二萬四千
    七百七十九元，故被告應將溢收之金額（下稱系爭溢收工程款）七十四萬四千六
    百二十九元返還原告。
二、對被告抗辯之陳述：
    原告並未同意興建系爭之農舍，每戶應給付被告十五萬元手續費（下稱系爭手續
    費），且系爭合約書並未有如上述之記載。第三人郭英鳳是否委託被告另案輔建
    農舍、有否手續費之約定，均與本件系爭農舍之委建無涉。被告雖於八十五年六
    月二十五日，自原告丙○○○在被告明細分類帳預付款項科目內轉出一百二十萬
    元，惟在上開轉帳借、貸方傳票總幹事欄內核章者係第三人潘岳文（即興建系爭
    農舍時被告之秘書），而非第三人林元流（即興建系爭農舍時被告之總幹事、即
    原告丙○○○之配偶），況上開轉帳係屬被告內部作業程序，原告並不知情。附
    有前揭明細分類帳之被告八十六年三月第十二屆卸任暨第十三屆新任理事長、總
    幹事總移交清冊，亦屬被告內部之移交事務，核與原告無關。財政部七十三年九
    月十四日（七十三）臺財融第二一六七四號函明示「... 農會為公益社團法人，
    不以營利為目的，農會如興建房屋出售民間牟利，已逾法定任務範圍，不宜准予
    辦理。」，故被告自不得為謀營利，未經兩造約定系爭手續費，且於未通知原告
    之際，即擅自從原告之帳戶扣列所稱之手續費款項。
三、被告前雖有法律上之原因，而受有系爭溢收工程款之利益，惟在系爭農舍完成後
    ，其受有上開利益之法律上原因即已不存在，自應返還前開利益，爰依民法第一
    百七十九條所規定不當得利之法律關係起訴，並聲明：(一)如主文第一項所示；(二)
    願供擔保，請准宣告假執行。
貳、被告則以：
    原告委託被告興建系爭農舍時，兩造曾口頭約定原告應給付被告系爭手續費，而
    由下列證據資料即可證明被告所辯之上情為真實：第三人林元流在鈞院八十七
    年訴字第二一０號原告請求潘謹龍償還費用事件中，曾作證潘謹龍曾另案委託被
    告輔建農舍七戶，由潘謹龍分得一戶，而被告以所分得六戶農舍抵償興建費用等
    語。系爭農舍興建案係由林元流交代第三人丁○○（即該時任被告供銷部主任
    兼被告興建系爭農舍之承辦人）處理，而丁○○前揭興建案曾在八十三年十一月
    一日簽呈內載有「手續費另計」之擬辦事項，並經林元流核閱簽章在案。另案
    委建戶郭英鳳於八十八年十二月十四日在法務部調查局臺東調查站（下稱臺東調
    查站）調查時坦承：每戶委建之監工手續費為十五萬元等語。上開轉帳一百二
    十萬元手續費（即合計興建系爭農舍八戶之手續費）之被告借、貸方傳票、總移
    交清冊，業經林元流核章在案，而林元流對前揭一百二十萬係屬原告委託被告興
    建系爭農舍應付之手續費總額一情，非得諉為不知。因財政部有前揭之函示，
    故興建系爭農舍監工之系爭手續費自不宜明載於系爭合約內，而僅得以口頭約定
    。況原告甲○○當時係任被告之理事長、原告戊○○與林元流則有姻親關係、原
    告己○○係任當時縣農會理事，如兩造間未曾有前揭手續費之口頭約定，則被告
    應不至逕自原告丙○○○帳戶轉出前揭手續費。被告受託興建系爭農舍，合計應
    應支付之材料款項等費用為一千零四十二萬四千七百七十九元、前揭手續費為一
    百二十萬元，合計應為一千一百六十二萬四千七百七十九元，扣除已向原告預收
    之金額一千一百一十六萬九千四百零八元後，原告尚結欠被告四十五萬五千三百
    七十一元之工程款未付，故被告何來溢收工程款之情等語置辯，並聲明：(一)原告
    之訴及假執行之聲請均駁回；(二)若受不利之判決，請准供擔保宣告免為假執行。
參、兩造不爭之事實：
    本件系爭農舍於八十五年五月完工後，已交付原告。被告向原告預收興建系爭農
    舍之款項合計為一千一百一十六萬九千四百零八元，已支出材料款項等費用為一
    千零四十二萬四千七百七十九元（不包括被告所稱：興建系爭農舍八戶合計一百
    二十萬元之手續費）。興建系爭農舍，被告係以統一收取原告所支付之金額、用
    以統一支出興建系爭農舍所需之費用，若認被告統一收取之金額扣除統一支出之
    款項後，而尚有剩餘時，則被告應將上開溢收之金額返還原告，並由原告四人平
    均受償；若認原告應給付被告系爭手續費時，則前揭手續費之總額，應由被告上
    開統一收取之款項中扣除之等情，為兩造所不爭（見本審卷第五十九頁至第六十
    頁），故上情堪信為真實，並應採為本件辯論及判決之基礎。
肆、兩造同意本件行集中審理，並協議、整理限縮爭點為：被告就受原告所託興建之
    系爭農舍，是否曾與原告約定或經原告同意每戶農舍均應給付被告十五萬元之手
    續費用（即系爭手續費）？
伍、得心證之理由：
一、按當事人主張有利於己之事實者，就其事實有舉證之責任，民事訴訟法第二百七
    十七條前段定有明文。被告以原告委託其興建系爭農舍時，兩造曾有系爭手續費
    之口頭約定等情，但為原告所否認，依舉證責任分擔之原則，被告應就兩造間確
    有上開口頭約定之事實，負舉證之責任。
二、被告係以丁○○於上開載有「手續費另計」擬辦事項之前揭簽呈經核准後，始於
    八十五年六月二十五日，自原告丙○○○在被告明細分類帳戶內轉出興建系爭農
    舍八戶合計一百二十萬元之手續費等情，認已足證明兩造間曾有系爭手續費之口
    頭約定等語置辯。惟查：
  (一)證人丁○○係證述：「（本件輔建農舍八十三年十一月一日之簽呈內擬辦事項一
    「手續費另計」，於簽呈時是否已明確？）在這份簽呈上面，並沒有明確記明手
    續費另計之標準。」｛見本審卷（下同）第九十四頁倒數第三行｝、「（上開手
    續費有無經原告同意？）... 我並沒有將每戶應收取十五萬元之手續費之事情，
    告知原告四人，或取得原告四人之同意。」（九十五頁第十行中段以下）、「（
    提示第四十五頁原告丙○○○於被告之明細分類帳）八十五年六月二十五日從原
    告丙○○○之明細分類帳內轉出委建款壹佰貳拾萬元，有無照會原告？）.. 並
    無照會或通知原告四人。」（同頁倒數第四行中段以下）等語，故證人丁○○於
    自原告丙○○○帳戶為前揭轉帳之時，並未將系爭手續費之情事告知原告甚明。
  (二)雖證人丁○○證稱：系爭手續費之收取及從原告丙○○○在被告分類帳內轉出一
    百二十萬元之手續費一情，業經原告之受託人林元流同意等語（第九十五頁第七
    行以下），惟核與證人林元流證稱：「（有無受原告四人之委託來辦理系爭農舍
    之輔建？）沒有受委託。原告委託被告興建農舍乃是兩造間之事情，其興建的內
    容及款項之收付，應由兩造洽商之後，而簽立合約，與我無涉。」等語未符（第
    九十八頁倒數第八行以下），另參諸證人丁○○亦證述：「林元流並沒有出具原
    告委託其辦理與興建系爭農舍有關事宜之委託書」（第九十七頁第十一行）等語
    ，及林元流並非系爭合約之當事人，其知情與否，並無拘束原告之效力等情，故
    由上開證人之證述相互參研，並無法證明被告所辯：系爭手續費之約定業經原告
    之受任人林元流同意之事實為真，應無疑義。
  (三)另被告於八十五年六月二十五日，自原告丙○○○在被告明細分類帳戶內預付款
    項科目下轉出一百二十萬元，而前揭轉帳明細摘要欄內僅有「轉出委建款」之註
    記，有上開分類帳明細影本在卷可稽（第四十五頁），且同日轉出、轉入同上開
    金額之借方科目為預付款項、對方科目為應收收益之支出、收入傳票摘要欄內，
    亦分別僅載「轉出委建戶丙○○○委建款」、「收回委建戶丙○○○委建收益款
    」等語，有上開借、貸方傳票影本在卷可按（第三十頁），並無載有與系爭手續
    費相關之文字，再參諸證人丁○○證稱：被告為上開金額之轉帳，亦未照會原告
    等語（第九十五頁倒數第四行），據此，尚難僅憑被告曾從原告帳戶轉出前揭金
    額，即逕認兩造間已有系爭手續費之口頭約定，至為灼然。
  (四)至於被告另舉他案委建戶郭英鳳在臺東調查站調查時之陳述，及林元流在本院八
    十七年訴字第二一０號被告對另案委建戶潘謹龍請求償還費用事件中之證述，並
    為系爭農舍確有系爭手續費約定之佐證乙節。惟查：郭英鳳於臺東調查站八十八
    年十二月十四日調查時陳述：「我在八十四年間（詳細日期記不清楚）有意在長
    濱鄉四鄰六號地址蓋房子，因我當時在農會任職，供銷部主任丁○○表示：我可
    以向農會購買建材及雇工，委託農會監工，只需支付十五萬元（新臺幣，下同）
    監工費，其餘材料支出，實報實銷... 」等語，有同日調查筆錄影本在卷可稽（
    第二十八頁）」；證人林元流在前揭本院八十七年訴字第二一０號請求償還費用
    事件八十八年四月三十日訊問時證述：潘謹龍另案委託被告輔建農舍七戶，而約
    定事後潘謹龍分得一戶，而被告分得六戶以抵償興建費用等語，有該日訊問證人
    筆錄附在該卷宗第一０五頁背面可按（該筆錄影本附本審卷第一一０頁）；證人
    丁○○證述：「... 本件輔建有關會計帳的管理、管理工人、工地的監工、代墊
    材料費支出之費用等所為勞務之費用，故每戶收十五萬元之手續費。」（第九十
    五頁第三行以下）等語，故由上開證人之證述，顯見被告於上開委建農舍之個案
    ，所收取款項即分別有監工費、抵償費、勞務費之不同名目。至於郭英鳳在個案
    委建與被告有否監工費之約定，尚與本件系爭手續費無涉。另潘謹龍於八十年間
    曾委託被告代辦興建農舍七間，嗣雙方約定潘謹龍可分得興建後之農舍一間，而
    被告則以分得之六間農舍抵償興建費用，惟被告卻於事後另訴請潘謹龍償還興建
    上開農舍之費用高達三百三十三萬七千三百七十六元等情，有潘謹龍八十年十月
    二十九日所出具之委託書附在本院八十七年度訴字第二一０號償還費用事件宗卷
    可稽（該委託書影本附在本審卷第一０六頁至第一０七頁），惟由被告以分得潘
    謹龍所委建七間農舍之六間，用已抵償興建費用後，尚須對潘謹龍求償於三百萬
    元之鉅款以觀，及參諸證人林元流之前揭證詞，足見潘謹龍上開用以抵償之費用
    ，顯與本件被告所稱系爭手續費乙節，有相異之處。再參酌證人林元流證述：「
    （被告受託輔建收取手續費的情形？）應該由被告的主辦單位（即供銷部）來辦
    理，是由該部門跟客戶商洽手續費之數額之後，再上簽經過總幹事核准，才可向
    客戶來收取。」、「（簽呈內有關手續費另計是什麼意思？）雖然有手續費另計
    之擬辦事項，但是要跟客戶收多少金額之手續費，必須要由承辦人丁○○另外再
    跟客戶約定，並且於約定之後，另外再上簽呈，經過核准之後才能夠收取。」等
    語（第九十九頁以下），足見被告受委託興建農舍之各案，其收取之項目、明細
    、金額、方式，均未相同至明，故有否手續費之約定及所約定之金額，均需
    視個案兩造當事人之約定而定，尚難以他案之節，遽論本件亦有相同之約定。
  (五)綜上，被告所舉上開證據資料，經本院審酌後，認均未足證明兩造曾有系爭手續
    費之約定，另參諸前揭被告簽呈內亦未有系爭手續費若干之記載，故難信被告所
    辯兩造間有系爭手續費口頭約定之事實為真。
三、按農會為法人；並以保障農民權益，提高農民知識技能，促進農業現代化，增加
    生產收益，改善農民生活，發展農村經濟為宗旨，農會法第一條至第二條分別定
    有明文。又農會法第四條第一項亦規範農會之任務計有二十一項，同條第二項亦
    有農會舉辦前項事業關於免稅部分，應參照農業發展條例及合作社法有關規定辦
    理，其免稅範圍，由行政院定之規定。另依「基層農會章程範例」第五十條亦規
    定「本會解散或撤銷時，其賸餘財產，應歸屬自治團體或政府主管機關指定之機
    關團體所有」，顯示農會係具有非營利事業性質之公益社團法人。另基於上述照
    顧農民之精神，財政部於有關農會供銷部可否向信用部辦理內部透支、興建房屋
    出售牟利之課題，曾於七十三年九月十四日以（七三）臺財融第二一六七四號函
    示：「按修正農會法第四條第十三款「接受委託協助農舍輔建」係為配合政府加
    速農村建設，普建國民住宅之政策需要。其目的在改善農民生活，服務農會會員
    。農會為公益社團法人，不以營利為目的，農會如興房屋出售民間牟利，已逾法
    定任務範圍不宜准予辦理。」在案，有上開函文影本在卷可稽（第七十五頁）。
    故被告受委託興建系爭農舍於訂立系爭合約時，對於原告此後應支付被告之款項
    ，理應鉅細靡遺逐一臚列，始符上開法令保障農民權益之精神，且於興建系爭農
    舍時，揆諸農會本有非營利事業之公益社團法人之性質，及依財政部前揭函示不
    謀營利之意旨，被告應不得藉興建農舍而謀取與營利性質相同之利益。惟被告卻
    辯稱因有上開財政部之函示，「故在農舍輔建合約書內，不宜寫出監工手續費，
    而僅以口頭約定」等語，有被告九十四年七月六日準備書狀在卷可稽（第六十五
    頁），更據此推論兩造間已有系爭手續費之口頭約定等情，揆諸前揭說明，益徵
    被告所辯並不足採信，至為灼然。
四、至於被告辯稱：委託被告興建系爭農舍之原告，或為被告當時之理事長、總幹事
    ，或為縣農會理事，或與上開總幹事有姻親關係，故如兩造間未曾有前揭手續費
    之約定，則被告應不至逕自原告丙○○○之帳戶中轉出系爭手續費等語。惟查：
    農民對於建築農舍、所簽訂合約內文字之法律含意、應為支付之相關款項等，均
    不若農會之熟悉，而被告為農會，依農會法第四條第十三款之規定，本有接受委
    託協助農民為農舍輔建之任務，本件既已核准委建系爭農舍在案，則有否系爭手
    續費之收取，本諸照顧、保障農會權益之意旨，即應明文於系爭合約中，並於受
    託後依約履行，豈可逕以原告間有親戚關係，或原告為被告之總幹事或理事長之
    情，而得以推論若非經兩造口頭約定，豈敢逕收系爭手續費之理。
陸、綜上所述，原告主張：被告因受託興建系爭農舍，已向原告預收合計一千一百一
    十六萬九千四百零八元之工程款，而被告支出之金額合計僅為一千零四十二萬四
    千七百七十九元，故被告受有溢收七十四萬四千六百二十九元之工程款利益，嗣
    系爭農舍完成後，被告所受上開利益之法律上原因即已不存在，被告自應返還前
    開之利益，爰依民法第一百七十九條所規定不當得利之法律關係起訴，請求被告
    應返還原告前開溢收工程款七十四萬四千六百二十九元，及自起訴狀繕本送達之
    翌日（即九十四年六月十六日）起至清償日止，按週年利率百分之五計算之利息
    ，為有理由，應予准許。
柒、兩造均陳明願供擔保，聲請宣告假執行或免為假執行，經核並無不合，爰分別酌
    定相當之擔保金額並宣告之。
捌、據上論結，本件原告之訴有理由，依民事訴訟法第七十八條、第三百九十條第二
    項、第三百九十二條規定，判決如主文。
中　　　  華　  　　民　　  　國　　九十四　　年　　八　　月　　十九　　日
~B臺灣臺東地方法院民事庭
~B　　法　　　官　陳兆翔
右為正本係照原本作成。
如對本判決上訴，須於判決送達後廿日內，向本院提出上訴狀。
中　　　　華　　　　民　　　　國　　九十四　　年　　八　　月　　二十五　日
~B　　法院書記官　林建成
